【裁判字號】    96,訴,188
【裁判日期】    970108
【裁判案由】    拆屋還地
【裁判全文】
臺灣苗栗地方法院民事判決               96年度訴字第188號
原      告
即反訴被告  乙○○
訴訟代理人  李建德 律師
被      告
即反訴原告  甲○○
被      告  丙○○
                        3巷6.
            丁○○
上列當事人間請求拆屋還地等事件，本院於民國96年12月25日言
詞辯論終結，判決如下：
    主      文
被告甲○○應將坐落苗栗縣苗栗市○○○段四之二三地號土地，
如附件苗栗縣苗栗地政事務所土地複丈成果圖所示編號Ａ紅色部
分面積為八六平方公尺、編號Ｂ紅色部分面積為十五平方公尺、
編號Ｃ紅色部分面積為二六平方公尺平方公尺之一層磚木造建物
拆除，並將占用之前開土地騰空返還原告及其他共有人全體。
被告丙○○、丁○○應分別自坐落苗栗縣苗栗市○○○段四之二
三地號土地上，門牌號碼苗栗縣苗栗市○○里○○路113 巷62號
南屋及北屋遷出。
訴訟費用由被告甲○○負擔百分之九十、被告丙○○、丁○○各
負擔百分之五。
本判決於原告以新台幣柒拾貳萬元供擔保後，得假執行。但被告
如以新臺幣貳佰壹拾伍萬玖仟元為原告預供擔保，得免為假執行
。
反訴原告之訴駁回。
反訴訴訟費用由反訴原告負擔。
    事實及理由
壹、程序方面：
一、按訴狀送達後，原告不得將原訴變更或追加他訴；但請求之
    基礎事實同一、擴張或減縮應受判決事項之聲明者，不在此
    限，民事訴訟法第255 條第1 項第2 、3 款定有明文。查本
    件原告起訴時其訴之聲明第請求：被告甲○○應將坐落苗栗
    縣苗栗市○○○段4 ─23地號土地面積約80平方公尺之地上
    建物拆除騰空，將土地方還原告及其他共有人；嗣於96年8
    月1 日變更訴之聲明為上揭主文第1 項所示。查其據以請求
    僅擴張依現場履勘及測量結果變更應受判決事項之聲明，核
    與首揭規定相符，自應准許，先予敘明。
二、原告嗣於96年11月2 日具狀追加訴之聲明第2 項為如上揭主
    文第2 項所示。查本件原告請求拆屋還地等事件，由於追加
    被告丙○○、丁○○後各訴之主要爭點有其共同性，各請求
    利益之主張在社會生活上可認為同一或關聯，而就原請求之
    訴訟及證據資料，於審理繼續進行在相當程度範圍內具有同
    一性或一體性，得期待於後請求之審理予以利用，俾先後兩
    請求在同一程序得加以解決，避免重複審理，是其追加被告
    丙○○、丁○○應予准許。
三、反訴原告提起反訴部分：按被告於言詞辯論終結前，得在本
    訴繫屬之法院，對於原告及就訴訟標的必須合一確定之人提
    起反訴。又反訴之標的，如專屬他法院管轄，或與本訴之標
    的及其防禦方法不相牽連者，不得提起。民事訴訟法第259
    條、第260 條第1 項分別定有明文。本件被告即反訴原告甲○○於言詞辯論終結前之96年11月19日以其業經時效取得地
    上權為由，提起反訴請求確認被告甲○○即反訴原告就本件
    土地有地上權存在等，經核與本件訴訟所為防禦方法些許牽
    連，原告即反訴被告亦逕為言詞辯論同意反訴之提出，是反
    訴原告提起反訴合於前揭法條規定，亦應准許。
四、一造辯論部分：被告丙○○、丁○○經合法通知，未於本院
    言詞辯論時到場陳述或提出任何書狀，核無民事訴訟法第38
    6 條所列各款之情形，爰依原告之聲請，由其一造辯論而為
    判決。
貳、本訴兩造聲明及陳述部分：
一、原告即反訴被告聲明及主張：
（一）坐落苗栗縣苗栗市○○○段4 之23地號土地（以下稱系爭
      土地），係原告及其他共有人所共有。被告甲○○無占有
      權源，竟於系爭土地上如附圖所示紅色Ａ、Ｂ、Ｃ部分，
      建造磚牆瓦房屋（即門牌號碼苗栗巿北苗里中北路113 巷
      62號及70號）居住。系爭建物經測量結果，占有系爭土地
      面積分別為86、15、26平方公尺，合計127 平方公尺。
（二）被告甲○○於84年5 月16日遷離系爭建物，而將系爭建物
      中門牌號碼苗栗縣苗栗市○○里○○路113 巷62號南屋及
      北屋分別出租與被告丙○○、丁○○。
（三）地上權為物權，主張取得時效之要件，須為以行使地上權
      之意思而占有，若依其所由發生之事實之性質，無行使地
      上權之意思者，非有變為以行使地上權之意思而占有之情
      事，其取得時效，不能開始進行。又當事人主張有利於己
      之事實者，就其事實有舉證之責任，民事訴訟法第277條
      亦定有明文；另占用他人土地建築房屋，其原因不一而足
      ，有以無權占有之意思為之者，有以所有之意思為之者，
      亦有以租賃或借貸之意思為之者，而非必皆以行使地上權
      之意思而占有，故主張以行使地上權之意思而占有者，自
      應負舉證之責。且按因時效而取得地上權登記請求權者，
      不過有此請求權而已，在未依法登記為地上權人以前，仍
      不得據以對抗土地所有人而認其並非無權占有，經最高法
      院69年度第5 次民事庭會議決議在案。至占有人因時效而
      取得地上權登記請求權者，以已具備時效取得地上權之要
      件，向該管地政機關請求為地上權登記，如經地政機關受
      理，則受訴法院即應就占有人是否具備時效取得地上權之
      要件，為實體上裁判，固經本院80年度第2 次民事庭會議
      決議予以補充，惟後者旨在說明占有人如在土地所有人訴
      請拆屋還地之前，已主張具備時效取得之要件，得請求登
      記為地上權人者，法院應就其是否具備時效取得地上權之
      要件，為實體上裁判。倘占有人係在土地所有人提起拆屋
      還地之訴後，始主張具備時效取得之要件，向地政機關聲
      請為地上權登記者，即無該決議之適用。最高法院著有多
      則裁判要旨可供參照。則被告甲○○係於原告提起本件拆
      屋還地訴訟後，始主張具備時效取得地上權之要件，向苗
      栗地政事務所聲請就系爭土地為地上權登記，依據上開實
      務見解，鈞院自無須就是否具備時效取得地上權之要件，
      為實體上裁判，而逕予駁回之。
（四）為此依民法第767 條所有物返還請求權、第821 條共有物
      返還請求權之規定，訴請被告拆除系爭建物，將土地返還
      原告及其他共有人全體，被告丙○○、丁○○應分別自門
      牌號碼苗栗縣苗栗市○○里○○路113 巷62號南屋及北屋
      遷出。並聲明：如主文第1 項、第2 項所示。
二、被告即反訴原告甲○○聲明及陳述部分：
（一）其已長期和平、繼續、公然占有系爭土地建屋近50年，遠
      超過民法第125 條消滅時效規定之時間，原告已無所有物
      返還請求權，伊依民法第769 條、第770 條不動產所有權
      取得時效規定，取得合法占有權源。
（二）此外其亦因時效取得地上權，業向地政機關聲請為地上權
      登記，並經苗栗縣苗栗地政事務所公告在案。
（三）因此其並非無權占用系爭土地，為此聲明請求駁回原告之
      訴。
三、被告丙○○、丁○○則經合法通知，未於本院言詞辯論時到
    場陳述或提出任何書狀。
參、反訴兩造聲明及陳述部分：
（一）反訴原告即被告甲○○聲明及主張略以：
      反訴原告甲○○已因時效完成而取得系爭土地之地上權登
      記請求權，故反訴原告自得依法提起反訴請求確認地上權
      登記請求權存在。爰聲明：１、確認反訴原告甲○○就反
      訴被告及其他共有人所有坐落苗栗縣苗栗市○○○段4 －
      23號地號土地內之建物即門牌號碼苗栗縣苗栗市○○里○○路113 巷62號及70號及其週遭土地之地上權登記請求權
      存在。
（二）反訴被告即原告答辯聲明及抗辯略以：
      按因時效而取得地上權登記請求權者，不過有此請求權而
      已，在未依法登記為地上權人以前，仍不得據以對抗土地
      所有人而認其並非無權占有。至占有人因時效而取得地上
      權登記請求權者，以已具備時效取得地上權之要件，向該
      管地政機關請求為地上權登記，如經地政機關受理，則受
      訴法院即應就占有人是否具備時效取得地上權之要件，為
      實體上裁判，惟占有人係在土地所有人提起拆屋還地之訴
      後，始主張具備時效取得之要件，向地政機關聲請為地上
      權登記者，受訴法院不必就占有人是否具備取得地上權之
      要件，為實體上之調查審認，以免阻撓及拖延訴訟之進行
      ，爰聲明：反訴原告之訴駁回。
肆、兩造不爭執事項：
（一）原告於96年1 月10日買受苗栗市○○○段4-23地號土地（
      下稱系爭土地）應有部分24分之3 ，並於96年2 月9 日登
      記為該土地之所有權人 。
（二）被告甲○○係門牌號碼苗栗縣苗栗市○○里○○路113 巷
      62 號 、70號建物（下稱系爭建物）之所有權人，該建物
      48年4 月份設籍已有40多年，於95年9 月29日遷移，目前
      該建物無人占有使用。
（三）系爭建物占用系爭土地計127 平方公尺，占用位置詳如苗
      栗地政事務所96年5 月29日土字883 號土地複丈成果圖。
伍、法院之判斷：
一、本訴部分：
（一）按所有人對於無權占有或侵奪其所有物者，得請求返還之
      對於妨害其所有權者，得請求除之，有妨害其所有權之虞
      者，得請求防止之；各共有人對於第三人，得就共有物之
      全部為本於所有權之請求，但回復共有物之請求，僅得為
      共有人全體之利益為之，民法第767 條、第821 條分別定
      有明文。次按當事人主張有利於己之事實者，就其事實有
      舉證之責任；民事訴訟法第277 條前段定有明文；而以無
      權占有為原因，請求返還土地者，占有人對土地所有權存
      在之事實無爭執，而僅以非無權占有為抗辯者，土地所有
      權人對其土地被無權占有之事實無舉證責任，占有人自應
      就其取得占有係有正當權源之事實證明之（最高法院85年
      台上字第1120號判決意旨參照）。
（二）查系爭土地為原告與其他共有人所共有，被告甲○○為系
      爭尚未辦理所有權第一次登記建物之繼承人及所有權人，
      有事實上處分權，目前未居住該處，為間接占有人，系爭
      房屋占用系爭土地，其面積及使用情形如前述不爭執事項
      （二）、（三）所示，並有原告所提出之土地登記簿謄本
      （附於本院卷第9 頁）、照片、被告甲○○提出其為納稅
      義務人之苗栗縣稅捐稽徵處房屋現值核定通知書、臺灣電
      力公司繳費收據（附於本院卷第39頁至第41頁）為證，且
      本院會同兩造及苗栗縣苗栗地政事務所於96年6 月14日實
      地履勘測量後，有96年7 月23日苗地二字第0960006261號
      函所附系爭土地複丈成果圖、履勘測量筆錄等件附卷可稽
      ，自堪信為真實。
（三）本件系爭土地登記為原告及其他共有人所有，已如前述，
      則被告甲○○自應就占有系爭土地之合法權源負舉證之責
      ，原告無須舉證證明其為無權占有。因被告迭次自承系爭
      房屋占有土地之因：係因國防部同意伊始用該土地，伊係
      本於所有權之意思而使用，與前手土地所有權人及原告間
      均未成立租賃關係，亦沒有使用借貸等語（參見本院卷第
      24頁、25頁、第60頁、第72頁、第138 頁筆錄）。被告甲○○辯稱：
  １、伊已長期和平、繼續、公然占有系爭土地建屋40多年，遠
      超過民法第125 條消滅時效規定之時間，原告已無所有物
      返還請求權，伊依民法第769 條、第770 條不動產所有權
      取得時效規定，取得合法占有權源云云。惟按民法第769
      條、第770 條規定，僅對於占有他人未登記之不動產者許
      其得請求登記為所有人，而關於已登記之不動產，則無相
      同之規定，足見已登記之不動產，不適用關於取得時效之
      規定，為適應此項規定，其回復請求權，應無民法第125
      條消滅時效之適用。復查民法第758 條規定：「不動產物
      權，依法律行為而取得、設定、喪失、及變更者，非經登
      記不生效力」，土地法第43條規定：「依本法所為之登記
      ，有絕對效力」。若許已登記之不動產所有人回復請求權
      ，得罹於時效而消滅，將使登記制度，失其效用，此經司
      法院釋字第107 號解釋在案，從而，系爭土地因係業經登
      記之不動產，被告甲○○辯稱依民法第769 條、第770 條
      規定為取得占有權源云云，依法無據；且辯稱原告已罹於
      所有物返還請求權時效云云，亦因系爭土地為已登記不動
      產，所有人之回復請求權，無民法第125 條消滅時效規定
      之適用，原告自得依法主張，被告甲○○所辯，不足憑採
      。
  ２、被告甲○○雖另以時效取得地上權登記請求權而主張其非
      無權占用系爭土地云云。惟：
    (1)按因時效而取得地上權登記請求權者，不過有此請求權而
      已，在未依法登記為地上權人以前，仍不得據以對抗土地
      所有人而認其並非無權占有（最高法院69年度第5 次民事
      庭會議決議參照）。又「占有人主張因時效而取得地上權
      登記請求權者，以已具備時效取得地上權之要件，向該管
      地政機關請求為地上權登記，地政機關受理後，經土地所
      有人於土地法第55條所定公告期間內提出異議，地政機關
      乃依同法第59條第2 項規定予以調處，嗣土地所有人不服
      調處，於接到調處通知後15日內提起訴訟，主張占有人為
      無權占有，請求其拆屋還地，此際占有人占用該地，有無
      正當權源一情」，最高法院於80年度第2 次民事庭會議決
      議認為：「占有人因時效而取得地上權登記請求權者，以
      已具備時效取得地上權之要件，向該管地政機關請求為地
      上權登記，如經地政機關受理，則受訴法院即應就占有人
      是否具備時效取得地上權之要件，為實體上裁判。最高法
      院69年度第5 次民庭會議決議應予補充。」，從而占用系
      爭土地之占有人雖因時效完成而取得地上權登記請求權以
      後，在未完成登記以前，對於土地所有人原則上仍是無權
      占有，至少須具備占有人占有之狀態須已具備時效取得
      地上權之要件。占有人於土地所有人訴請其拆屋還地前
      ，已向該管地政機關請求為地上權之登記等二要件方可謂
      「有權占有」。反之土地所有權人先訴請無權占用人拆屋
      還地後，土地占用人始向地政機關為時效取得之登記，即
      應按前述最高法院69年第5 次民事庭會議決議，逕認「無
      權占用人」在未依法取得地上權登記前，並不能據以對抗
      土地所有人（最高法院89年台上字第1370號判決意旨參照
      ）。
    (2)經查，被告甲○○就原告及其他共有人所有之系爭土地，
      經原告於96年5 月11日提起本件訴訟前，並未設定登記地
      上權；亦未向地政機關為時效取得地上權之聲請；係遲至
      96 年8月6 日始提向地政機關提出聲請等情，為兩造所不
      爭執，並有原告所提出之土地登記簿謄本、被告提出之地
      上權登記申請書（附本院卷第99、100 頁）在卷足憑。是
      參照首開說明，本件被告抗辯得以「地上權登記請求權」
      對抗原告，並主張屬「有權占用」系爭土地云云，並無理
      由。
  ３、被告甲○○另於96年5 月1 日、96年8 月1 日將系爭建物
      中門牌號碼為苗栗縣苗栗市○○里○○路113 巷62號北屋
      及南屋，分別出租予被告丁○○、丙○○，租期均為1 年
      ，被告丁○○、丙○○為直接占有人一情，為兩造所不爭
      執，並有被告提出之房屋租賃契約書2 份在卷可稽（附於
      本院卷第14 1頁至第148 頁），而被告丙○○、丁○○經
      合法通知，未於言詞辯論時到場陳述或提出任何書狀，堪
      認原告主張：被告丁○○、丙○○為系爭建物中，門牌號
      碼為苗栗縣苗栗市○○里○○路113 巷62號北屋及南屋之
      直接占有人一情，為真實，足堪憑採。
  ４、綜上所述，被告甲○○上開有權占用系爭土地等辯詞均無
      可取，此外亦無法舉證證明其係有權占用系爭土地。依首
      揭規定及說明，原告為共有人全體之利益，本於所有物返
      還請求權之法律關係，訴請被告甲○○拆除其坐落在系爭
      土地上之系爭建物，並將系爭土地騰空返還原告及其他共
      有人；被告丙○○、丁○○應分別自占用原告及其他共有
      人所有系爭土地之系爭建物中之門牌號碼苗栗縣苗栗市○○里○○路113 巷62號北屋及南屋遷出，自屬有理，應予
      准許，爰判決如主文第1 項、第2 項所示。又本件原告陳
      明願供擔保，聲請宣告假執行，核無不合，爰各酌定相當
      擔保金額准許之，並依職權宣告被告預供擔保，而免為假
      執行。
二、反訴部分之判斷：
（一）按占有人於土地所有人主張其為無權占有，起訴請求其拆
      屋還地之前，如並未以其已因時效而取得地上權登記請求
      權，向該管地政機關聲請為地上權之登記，經地政機關受
      理；迨土地所有人起訴後，始以其有此事由資為抗辯，法
      院固無須就占有人是否具備時效取得地上權之要件，為實
      體上裁判。惟占有人倘於該訴訟繫屬中提起反訴，請求確
      認其地上權登記請求權存在，且其提起反訴於程序上並無
      不合，法院自應就其為訴訟標的之法律關係存否，為實體
      上裁判（最高法院88年度台上字第404 號判決意旨參照）
      ，因此本件反訴原告於本案訴訟中反訴提起本件確認訴訟
      等，自與法無違，合先敘明。次按無權占有他人土地建築
      房屋，抑係在他人土地上有建築物，而使用其土地，究為
      地上權，抑為所有權，應觀察地上權與所有權在法律上種
      種不同點解釋當事人之意思，予以判定，不得僅以在他人
      土地上有建築物之一端，遂認為地上權。此因地上權為一
      種物權，主張取得時效之第一要件須為以行使地上權之意
      思而占有，若依其所由發生之事實之性質，無行使地上權
      之意思者，非有變為以行使地上權之意思而占有之情事，
      其取得時效，不能開始進行（最高法院64年台上字第2552
      號判例意旨參照）。另按當事人主張有利於己之事實者，
      就其事實有舉證之責任，民事訴訟法第277 條定有明文。
      故本件反訴原告主張實體法上有因長期占用系爭土地時效
      取得地上權者，自應就以行使地上權意思占用系爭土地舉
      證證明。
（二）經查，反訴原告曾於本院審理時，迭次陳述：伊是本於土
      地所有權人之地位使用系爭土地等語（參見本院卷第24頁
      、第60頁筆錄），則反訴原告長期占用系爭土地並非基於
      行使地上權之意思而占有，已甚明確。反訴原告雖提出臺
      灣電力公司、苗栗縣稅捐稽徵處房屋現值核定書函文等件
      為證，惟查上開證明文件只能證明其所有之房屋長年為其
      加以使用，但不足以證明其以行使地上權之意思占用系爭
      土地加以使用，反訴原告雖向地政機關提出地上權登記聲
      請，惟係於原告於96年5 月11日提起本件訴訟後，遲至96
      年8 月6 日始提向地政機關提出聲請等情，已如前述，均
      難認其業已舉證證明其是以取得地上權之意思占用系爭土
      地。從而，反訴原告主張其係本於行使地上權之意思而占
      有系爭土地，不足採信，反訴原告之主張顯無理由，應予
      駁回。
三、本件事證已臻明確，兩造其餘攻擊防禦方法及所提證據，均
    核與本件判決結果不生影響，爰不予一一論述，附此敘明。
四、據上論結，本件原告之訴為有理由，依民事訴訟法第78條、
    第85條第1 項、第390 條第2 項、第392 條第2 項，判決如
    主文。
中    華    民    國    97    年    1     月    8    日
                        民事庭  法  官  黃賢婷
以上正本係照原本作成。
如對本判決上訴，須於判決送達後20日內向本院提出上訴狀。
                                書記官  楊思賢
中    華    民    國    97    年    1     月    8    日


司法院資訊處製作；財團法人民間司法改革基金會備份。
